【裁判字號】    89,上易,1947
【裁判日期】    900110
【裁判案由】    詐欺
【裁判全文】
臺灣高等法院臺南分院刑事判決               八十九年度上易字第一九四七號 Ｃ
      上  訴  人  臺灣嘉義地方法院檢察署檢察官
      被      告  甲  ○  ○
      選任辯護人  蔡  碧  仲  律師
右上訴人因被告詐欺案件，不服臺灣嘉義地方法院八十八年度易字第八三八號中華民
國八十九年九月二十七日第一審判決（起訴案號：臺灣嘉義地方法院檢察署八十八年
度偵緝字第一一三號），提起上訴，本院判決如左：
      主      文
上訴駁回。
      理      由
一、本件公訴意旨略以：被告甲○○意圖為自己不法之所有，自民國（下同）八十七
    年三月間起至同年八月間止，在嘉義縣六腳鄉古林村一三二號處，佯以與乙○○
    之子丙○○結婚為由，連續向乙○○總計詐借新台幣（下同）六十八萬元，並簽
    發七紙嘉義市第二信用合作社之支票取信於乙○○，致乙○○不疑有他，如數交
    付借貸。詎事後王女非但未與丙○○成婚，且支票屆期提示付款均遭退票，王女
    又避不見面，乙○○始知受騙，因認被告涉有刑法第三百三十九條第一項之詐欺
    罪嫌云云。
二、按犯罪事實應依證據認定之，無證據不得推定其犯罪事實。又不能證明被告犯罪
    者，應諭知無罪之判決，刑事訴訟法第一百五十四條、第三百零一條第一項分別
    定有明文。另按事實之認定，應憑證據，如未能發現相當證據，或證據不足以證
    明，自不能以推測或擬制之方法，為裁判基礎。
三、公訴意旨認被告甲○○涉有上開詐欺犯行，無非以告訴人乙○○之指訴，證人蔡
    吳牡丹、丙○○之證稱：被告持支票向乙○○夫婦借款時，丙○○陪同被告在場
    等情，並有退票之支票七張、退票單影本（見偵查卷第三十九頁至四十五頁）為
    其論據。
四、訊據被告甲○○固不否認告訴人乙○○持有之支票七紙為其所有之事實，惟堅決
    否認有何詐欺取財犯行，辯稱：支票係丙○○跟我借的，從未拿支票向丙○○母
    親借錢，係丙○○持支票向他母親借錢，曾開四張支票給丙○○使用，並替他繳
    付，支票是因為丙○○未軋進去，才拒絕往來的，我在八十七年三月間自己有錢
    等語。經查：
  (一)本件被告甲○○係於八十六年五、六月間與乙○○之子丙○○相識，而於同年九
    、十月間同居在被告甲○○所有位於嘉義市○○路七十八號之七號七樓之房屋之
    事實，業據被告甲○○供述甚詳在卷，而丙○○亦不否認有於上開時地與甲○○
    同居之事實，此情並經丙○○之父母所知悉與同意，堪認被告甲○○與乙○○之
    子丙○○原係極為親蜜之男女同居之關係，先予明。
  (二)被告甲○○如何向告訴人乙○○夫婦借款情形，據告訴人乙○○指稱：錢是我拿
    給我妻，我妻拿給何人我不知，是我妻轉交的（見臺灣嘉義地方法院檢察署八十
    八年偵緝字一一三號卷內第十九頁正面），她拿了支票來向我和我太太借的．．
    ，我是在被告向我太太借錢後，我太太告訴我，我再拿錢出來時都領現金給他（
    見原審八十八年八月廿三日、八十九年七月三日訊問筆錄）；復另指訴：他向我
    借了六十八萬元。分作七次交付，他拿他本人支票作擔保。他拿多少錢的支票，
    我才拿同面額的錢給他。他先告訴我要借錢的事，我就先到農會提領錢放在家裡
    等他來借。我是寫取款單領取。自我的帳戶領取。都是被告告訴我太太，我把錢
    交給我太太後，她再交給被告（見原審八十九年九月十三日訊問筆錄）。證人蔡
    吳牡丹（丙○○之母）亦曾證稱：她說要繳貸款，拿了七張票給我，當時我先生
    也知道（見原審八十八年八月九日訊問筆錄），復證稱：有時是現金給他，有時
    是領錢給他（見原審八十九年七月三日訊問筆錄）。都是向我說要借錢，都是我
    交付給被告的等語（見原審八十九年九月十三日訊問筆錄），復經乙○○、蔡吳
    牡丹分別於本院八十九年十二月五日、十二日調查中證述被告甲○○確有向乙○○借錢之事實在卷足稽。再據證人丙○○於偵查中證稱：支票是王女拿給我父母
    ，但是我帶王女去的等語（見偵緝卷第三十四頁正面末一行、反面第一行），又
    據丙○○於本院調查中證稱：都是我帶甲○○向我母親借錢，因為甲○○沒有交
    通工具，所以我載甲○○去我家，錢是甲○○拿走的等語甚詳在卷（見本院八十
    九年十二月十二日訊問筆錄），依上開乙○○、蔡吳牡丹、丙○○三人之證述，
    雖就借錢之情節稍有不一，惟丙○○之父母乙○○、蔡吳牡丹年逾八十歲，不能
    就其每次之答話及記憶均能相互吻合，惟被告甲○○確有持票由丙○○帶至其家
    中向蔡丙○○之父母乙○○、蔡吳牡丹借錢之事實應係真實，並有乙○○所持有
    被告甲○○所有之退票支票七張、退票單影本附卷足稽。又被告甲○○所開立之
    嘉義市第二信用合作社，帳號0000000之支票，分別為編號ＣＢ0000
    000（面額參拾萬元、發票日八十七年三月廿七日）、編號ＣＢ000000
    0（面額貳萬元、發票日八十七年三月廿七日）、編號ＣＢ0000000（面
    額參萬貳仟陸佰元、發票日八十七年五月卅日）、編號ＣＢ0000000（面
    額肆萬玖仟元、發票日八十七年五月五日）等四張，雖均係證人丙○○向被告借
    票，且持以開票予周寶島、並於貳萬元面額之支票背書等情，業經證人丙○○陳
    述在卷（見原審八十八年九月廿七日訊問筆錄），並有上開支票四紙附卷可查，
    惟此僅能證明被告之支票有時被證人丙○○持以行使之情形存在，而不能否認被
    告甲○○持有上開七張支票向丙○○之父母借錢之事實，因而被告甲○○否認有
    向丙○○之父母借錢六十八萬元一節云云，不足採信。
  (三)惟按刑法第三百三十九條第一項詐欺罪之成立，以意圖為自己或第三人不法所有
    ，以詐術使人將本人或第三人之物交付為要件。所謂以詐術使人交付，必須被詐
    欺人因其詐術而陷於錯誤，若其所用方法，不能認為詐術，亦不致使人陷於錯誤
    ，即不構成該罪（最高法院四十六年上字第二六零號判例參照）。本件係因被告
    甲○○與丙○○係極為親蜜之男女同居之關係，被告甲○○須錢花用，遂透過丙○○向丙○○之父母借錢，借錢之時丙○○亦均在現場，而丙○○既與被告甲○○同居，丙○○對於甲○○之經濟能力應知之甚詳，若甲○○係欲詐騙丙○○父
    母之金錢，丙○○何以未加以阻止之理，況係由丙○○親自帶甲○○至其家中向
    其父母借錢，且被告甲○○亦簽發其所有之支票由乙○○收執，更有甚者，其中
    第六、七張之發票人印鑑章有誤，被告甲○○經通知後亦前往補正，並無有何逃
    卸責任之意，而本件甲○○向乙○○借錢六十八萬元，亦經乙○○向臺灣嘉義地
    方法院聲請發支付命令確定在案，亦有臺灣嘉義地方法院八十七年度促字第八七
    二０號、一二一０七號支付命令附卷足稽，是被告甲○○並非以詐術之手段使乙○○陷於錯誤而交付金錢，則本件被告甲○○所為，應純屬因借款糾紛及債務不
    履行之問題，核與詐欺罪必須施用詐術使人陷於錯誤為構成要件者尚屬有間。
五、綜上所述，本院尚無其他事證，足證被告甲○○有上開詐欺之行為。從而本件所
    調查之證據資料，在客觀上顯尚未達於通常一般之人均不致於有所懷疑，而得確
    信被告確有如公訴意旨所指犯行之程度，如尚有合理之懷疑存在，亦無從為有罪
    之確信。此外復查無其他任何直接或間接之積極證據足資證明被告確有公訴意旨
    所載之犯行。則被告甲○○向告訴人乙○○借款所用方法，既不能認為詐術，亦
    不致使告訴人陷於錯誤，衡情本件應屬兩造間之民事債務糾葛，本院自難遽以詐
    欺罪相繩。此外又查無其他任何積極之證據，足認被告甲○○確有上述詐欺之犯
    行，揆之上開說明，被告被訴詐欺之罪尚屬不能證明。原審以不能證明被告犯罪
    ，諭知被告無罪，核無不合。檢察官上訴意旨指摘原判決採證不當，為無理由，
    應予駁回。
據上論斷，應依刑事訴訟法第三百六十八條，判決如主文。
本案經檢察官楊治宇到庭執行職務。
中    華    民    國      九十      年      一      月      十          日
                                  臺灣高等法院臺南分院刑事第六庭
                                      審判長法官  林    金    村
                                            法官  戴    勝    利
                                            法官  顏    基    典
右正本證明與原本無異。
不得上訴。
                                      法院書記官  呂    嘉    文
中    華    民    國      九十      年      一      月     十一         日


司法院資訊處製作；財團法人民間司法改革基金會備份。
